ACORDAO-COMPLETO-2388560

ACÓRDÃO 14570/2019 ATA 44/2019 - PRIMEIRA CÂMARA

VISTOS, relatados e discutidos estes autos de tomada de contas especial instaurada pelo Fundo Nacional de Desenvolvimento da Educação (FNDE) , em razão da não aprovação da prestação de contas da aplicação dos recursos repassados para execução convênio 700262/2008, firmado com o município de Formoso/MG.
ACORDAM os ministros do Tribunal de Contas da União, reunidos em sessão da 1ª Câmara, diante das razões expostas pelo relator, em:
9.1. considerar revel, para todos os efeitos, o Sr. Luiz Carlos da Silva, nos termos do art. 12, § 3º, da Lei 8.443/1992, dando-se prosseguimento ao processo;
9.2. julgar irregulares as contas do Sr. Luiz Carlos da Silva, com fundamento no art. 16, III, "b" e "c", c/c os arts. 19 e 23, III, da Lei 8.443/1992, e condená-lo ao pagamento da quantia a seguir especificada, atualizada monetariamente e acrescida de juros de mora, calculados a partir da data especificada até a data do efetivo recolhimento, fixando o prazo de 15 (quinze) dias, a contar da notificação, para que comprove, perante o Tribunal (art. 214, III, "a", do RI/TCU) , o recolhimento da dívida aos cofres do Fundo Nacional de Desenvolvimento da Educação, na forma da legislação em vigor:
	Valor histórico (R$) 
	Data de ocorrência

	361.350,00 (débito) 
	5/11/2009

	180.675,00 (débito) 
	10/5/2012

	180.675,00 (débito) 
	2/10/2012

	  83.267,96 (crédito) 
	23/12/2015

9.3. aplicar ao Sr. Luiz Carlos Silva a multa prevista no art. 57 da Lei 8.443/1992, no valor de R$ 127.000,00 (cento e vinte e sete mil reais) , fixando o prazo de 15 (quinze) dias, a contar da notificação, para que comprove, perante o Tribunal (art. 214, III, "a", do RI/TCU) , o recolhimento da dívida aos cofres do Tesouro Nacional, atualizada monetariamente desde a data do presente acórdão até a do efetivo recolhimento, se for paga após o vencimento, na forma da legislação em vigor;
9.4. autorizar, desde logo, nos termos do art. 28, II, da Lei 8.443/1992, a cobrança judicial das dívidas caso não atendida a notificação;
9.5. em atendimento ao disposto no § 3º do art. 16 da Lei 8.443/1992, remeter cópia desta deliberação à Procuradoria da República no Estado de Minas Gerais, para a adoção das medidas que entender cabíveis.

Tomada de contas especial instaurada em razão da omissão no dever de prestar de contas e da não comprovação da boa e regular aplicação dos recursos repassados para execução de convênio.

Primeira Câmara

Município de Formoso/MG.

3. Interessado/Responsável:
3.1. Interessado: Fundo Nacional de Desenvolvimento da Educação (00.378.257/0001-81)
3.2. Responsável: Luiz Carlos da Silva (XXX.610.038-XX).

13.1. Ministros presentes: Walton Alencar Rodrigues (Presidente) e Benjamin Zymler.
13.2. Ministros-Substitutos convocados: Augusto Sherman Cavalcanti e Marcos Bemquerer Costa.
13.3. Ministro-Substituto presente: Weder de Oliveira (Relator).

ACORDAO-COMPLETO-2406528

Acórdão de Relação 4533/2020 - Primeira Câmara

Acórdão de Relação

WEDER DE OLIVEIRA

Reproduzo a seguir, com os ajustes de forma pertinentes, a instrução da Secex-TCE inserta à peça 53 dos presentes autos:
"INTRODUÇÃO
1.	Cuidam os autos de tomada de contas especial instaurada pelo Fundo Nacional de Desenvolvimento da Educação - FNDE, em desfavor do Sr. Luiz Carlos da Silva, ex-Prefeito de Formoso/MG (gestão 2009/2012) , em razão da não aprovação da prestação de contas pela área técnica, tendo em vista a não consecução dos objetivos pactuados no Convênio 700262/2008 (peça 7) .
2.	Essa avença teve por objeto 'conceder apoio financeiro para a implementação das ações educacionais constantes no Plano de Ações Articuladas - PAR, no âmbito do Plano de Metas COMPROMISSO TODOS PELA EDUCAÇÃO, do Plano de Desenvolvimento da Educação - PDE, que visam proporcionar à sociedade a melhoria da infraestrutura da rede física escolar com a construção de escola (s) ' - Cláusula Primeira (peça 7, p. 1) .
HISTÓRICO
3.	Os recursos repassados pelo FNDE ao município de Formoso/MG, no âmbito do Convênio 700262/2008, totalizaram R$ 722.700,00, conforme tabela a seguir:
	Valor (R$) 
	Data de crédito na conta específica
	Localização

	361.350,00
	5/11/2009
	peça 4, p. 5

	180.675,00
	10/5/2012
	peça 4, p. 6

	180.675,00
	2/10/2012
	peça 4, p. 7

4.	O fundamento para a instauração da Tomada de Contas Especial, conforme consignado na matriz de responsabilização elaborada pelo tomador de contas, foi a constatação da seguinte irregularidade: 
'Irregularidades na execução dos recursos: não aprovação da prestação de contas pela área técnica, tendo em vista a impossibilidade de se comprovar o cumprimento do objeto e os objetivos pactuados (Obra inacabada) '.
5.	O responsável arrolado na fase interna foi devidamente comunicado e, diante da ausência de justificativas suficientes para elidir a irregularidade e da não devolução dos recursos, instaurou-se a tomada de contas especial.
6.	No relatório (peça 35) , o tomador de contas concluiu que o prejuízo importaria no valor original de R$ 722.700,00, imputando-se a responsabilidade a Luiz Carlos da Silva, ex-Prefeito de Formoso/MG (gestão 2009/2012) , na condição de gestor dos recursos. 
7.	A Controladoria-Geral da União emitiu o relatório de auditoria (peça 37) , em concordância com o relatório do tomador de contas. O certificado de auditoria e o parecer do dirigente do órgão de controle interno concluíram pela irregularidade das presentes contas (peças 38 e 39) .
8.	O ministro responsável pela área atestou haver tomado conhecimento das conclusões contidas no relatório e certificado de auditoria, bem como do parecer conclusivo do dirigente do órgão de controle interno, manifestando-se pela irregularidade das contas, e determinou o encaminhamento do processo ao Tribunal de Contas da União (peça 40) .
9.	Na instrução inicial (peça 42) , analisando-se os documentos nos autos, concluiu-se pela necessidade de realização de citação para a irregularidade abaixo: 
9.1.	Irregularidade 1: não comprovação da boa e regular aplicação dos recursos federais repassados ao município de Formoso/MG, em face da não aprovação da prestação de contas pela área técnica, tendo em vista o não cumprimento do objeto e objetivos do Convênio 700262/2008 (obra inacabada) .
9.1.1.	Evidências da irregularidade: Informação 660/2015 DIREC/COTCE/CGAPC/DIFIN/FNDE/MEC (peça 11, p. 3-14) ; Parecer Técnico de Execução Física de Objeto Financiado MEC (Conveniado/Pactuado) - Infraestrutura (peça 19, p. 26-28) ; Parecer Conclusivo 833/2017/DIESP/COAPC/CGCAP/DIFIN (peça 27, p. 8-14) ; e Relatório de TCE 170/2018 - DIREC/COTCE/CGAPC/DIFIN-FNDE/MEC (peça 35) .
9.1.2.	Normas infringidas: art. 37, caput, c/c o art. 70, parágrafo único, da Constituição da República Federativa do Brasil, art. 93, do Decreto-lei 200/1967, art. 66, do Decreto 93.872/1986, e art. 63, inciso II, da Portaria Interministerial MPOG/MF/CGU 127/2008.
9.2.	Débitos relacionados ao responsável Luiz Carlos da Silva:
	Data de ocorrência
	Valor histórico (R$) 
	Débito/Crédito

	361.350,00
	5/11/2009
	Débito

	180.675,00
	10/5/2012
	Débito

	180.675,00
	2/10/2012
	Débito

	  83.267,96
	23/12/2015
	Crédito

9.2.1.	Cofre credor: Fundo Nacional de Desenvolvimento da Educação.
9.2.2.	Responsável: Luiz Carlos da Silva.
9.2.2.1.	Conduta: não comprovar a boa e regular aplicação dos recursos, o que resultou na reprovação da prestação de contas pela área técnica, tendo em vista o não cumprimento do objeto e dos objetivos pactuados no âmbito do Convênio 700262/2008.
9.2.2.2.	Nexo de causalidade: a conduta descrita impediu o não cumprimento do objeto e dos objetivos pactuados no âmbito do Convênio 700262/2008, em afronta ao art. 37, caput, c/c o art. 70, parágrafo único, da Constituição da República Federativa do Brasil, art. 93, do Decreto lei 200/1967, art. 66, do Decreto 93.872/1986, e art. 63, inciso II, da Portaria Interministerial MPOG/MF/CGU 127/2008.
9.2.2.3.	Culpabilidade: não há excludentes de ilicitude, de culpabilidade e de punibilidade; é razoável supor que o responsável tinha consciência da ilicitude de sua conduta; era exigível conduta diversa da praticada, qual seja, desincumbir-se do seu dever por meio da conclusão da obra, objeto do Convênio 700262/2008. 
10.	Encaminhamento: citação.
11.	Em cumprimento ao pronunciamento da unidade (peça 44) , foi efetuada citação do responsável, nos moldes adiante:
a)	 Sr. Luiz Carlos da Silva - promovida a citação do responsável, conforme delineado adiante:
	Comunicação: Ofício 2427/2019-TCU/Secex-TCE (peça 46) 
Data da Expedição: 20/5/2019
Data da Ciência: 23/5/2019 (peça 47) 
Nome Recebedor: Gilvania Barbosa
Observação: Ofício enviado para o endereço do responsável, conforme pesquisa de endereço no Sistema da Receita Federal (peça 45) 
Fim do prazo para a defesa: 7/6/2019 (prorrogado para 8/8/2019, conforme despacho inserido à peça 51) 
	
12.	Transcorrido o prazo regimental, o responsável ingressou com pedido de prorrogação de prazo (peça 49) e permaneceu silente, devendo ser considerado revel, nos termos do art. 12, §3º, da Lei 8.443/1992.
ANÁLISE DOS PRESSUPOSTOS DE PROCEDIBILIDADE DA IN/TCU 71/2012
Prejuízo ao Contraditório e Ampla Defesa
13.	Verifica-se que não houve o transcurso de mais de dez anos desde o fato gerador sem que tenha havido a notificação do responsável pela autoridade administrativa federal competente (art. 6º, inciso II, c/c art. 19, da IN/TCU 71/2012, modificada pela IN/TCU 76/2016) , uma vez que o fato gerador da irregularidade sancionada ocorreu a partir de 3/12/2010, e o responsável foi notificado sobre a irregularidade pela autoridade administrativa competente conforme abaixo:
13.1.	Luiz Carlos da Silva, por meio do ofício acostado à peça 25, p. 20-22, recebido em 26/9/2017, conforme AR (peça 26, p. 10) .
Valor de Constituição da TCE 	
14.	Verifica-se, ainda, que o valor atualizado do débito apurado (sem juros) , em 1º/1/2017, é de R$ 980.426,01, portanto, superior ao limite mínimo de R$ 100.000,00, na forma estabelecida conforme os arts. 6º, inciso I, e 19, da IN/TCU 71/2012, modificada pela IN/TCU 76/2016. 
OUTROS DÉBITOS NOS SISTEMAS DO TCU COM O MESMO RESPONSÁVEL
15.	Informa-se que foi encontrado débito imputável ao responsável em outros processos em tramitação no Tribunal:
Responsável	Processos
	Responsável
	Processos

	Luiz Carlos da Silva
	Processo 012.098/2018-3 (TCE, ABERTO) e Processo 005.928/20192 (TCE, ABERTO) 

16.	A tomada de contas especial está, assim, devidamente constituída e em condição de ser instruída.
EXAME TÉCNICO
Da validade das notificações:
17.	Preliminarmente, cumpre tecer breves considerações sobre a forma como são realizadas as comunicações processuais no TCU. A esse respeito, destacam-se o art. 179, do Regimento Interno do TCU (Resolução 155, de 4/12/2002) e o art. 4º, inciso III, § 1º, da Resolução TCU 170, de 30 de junho de 2004, in verbis:
'Art. 179. A citação, a audiência ou a notificação, bem como a comunicação de diligência, far se-ão:
I - mediante ciência da parte, efetivada por servidor designado, por meio eletrônico, fac-símile, telegrama ou qualquer outra forma, desde que fique confirmada inequivocamente a entrega da comunicação ao destinatário;
II - mediante carta registrada, com aviso de recebimento que comprove a entrega no endereço do destinatário;
III - por edital publicado no Diário Oficial da União, quando o seu destinatário não for localizado
 (...) 
Art. 3º As comunicações serão dirigidas ao responsável, ou ao interessado, ou ao dirigente de órgão ou entidade, ou ao representante legal ou ao procurador constituído nos autos, com poderes expressos no mandato para esse fim, por meio de:
I - correio eletrônico, fac-símile ou telegrama;
II - servidor designado;
III - carta registrada, com aviso de recebimento;
IV - edital publicado no Diário Oficial da União, quando o seu destinatário não for localizado, nas hipóteses em que seja necessário o exercício de defesa.
Art. 4º. Consideram-se entregues as comunicações:
I - efetivadas conforme disposto nos incisos I e II do artigo anterior, mediante confirmação da ciência do destinatário;
II - realizadas na forma prevista no inciso III do artigo anterior, com o retorno do aviso de recebimento, entregue comprovadamente no endereço do destinatário;
III - na data de publicação do edital no Diário Oficial da União, quando realizadas na forma prevista no inciso IV do artigo anterior.
§ 1º O endereço do destinatário deverá ser previamente confirmado mediante consulta aos sistemas disponíveis ao Tribunal ou a outros meios de informação, a qual deverá ser juntada ao respectivo processo.
 (...) '.
18.	Bem se vê, portanto, que a validade da citação via postal não depende de que o aviso de recebimento seja assinado pelo próprio destinatário da comunicação, o que dispensa, no caso em tela, a entrega do AR em 'mãos próprias'. A exigência da norma é no sentido de o Tribunal verificar se a correspondência foi entregue no endereço correto, residindo aqui a necessidade de certeza inequívoca. 
19.	Não é outra a orientação da jurisprudência do TCU, conforme se verifica dos julgados a seguir transcritos:
'São válidas as comunicações processuais entregues, mediante carta registrada, no endereço correto do responsável, não havendo necessidade de que o recebimento seja feito por ele próprio' (Acórdão 3648/2013-TCU-Segunda Câmara, Relator Ministro José Jorge) ;
'É prescindível a entrega pessoal das comunicações pelo TCU, razão pela qual não há necessidade de que o aviso de recebimento seja assinado pelo próprio destinatário. Entregando se a correspondência no endereço correto do destinatário, presume-se o recebimento da citação.' (Acórdão 1019/2008-TCU-Plenário, Relator Ministro Benjamin Zymler) ;
'As comunicações do TCU, inclusive as citações, deverão ser realizadas mediante Aviso de Recebimento - AR, via Empresa Brasileira de Correios e Telégrafos, bastando para sua validade que se demonstre que a correspondência foi entregue no endereço correto.' (Acórdão 1526/2007-TCU-Plenário, Relator Ministro Aroldo Cedraz) .
20.	A validade do critério de comunicação processual do TCU foi referendada pelo Supremo Tribunal Federal, nos termos do julgamento do MS-AgR 25.816/DF, por meio do qual se afirmou a desnecessidade da ciência pessoal do interessado, entendendo-se suficiente a comprovação da entrega do 'AR' no endereço do destinatário:
'EMENTA: AGRAVO REGIMENTAL. MANDADO DE SEGURANÇA. DESNECESSIDADE DE INTIMAÇÃO PESSOAL DAS DECISÕES DO TRIBUNAL DE CONTAS DA UNIÃO. ART. 179 DO REGIMENTO INTERNO DO TCU. INTIMAÇÃO DO ATO IMPUGNADO POR CARTA REGISTRADA, INICIADO O PRAZO DO ART. 18 DA LEI nº 1.533/51 DA DATA CONSTANTE DO AVISO DE RECEBIMENTO. DECADÊNCIA RECONHECIDA. AGRAVO IMPROVIDO'.
O envio de carta registrada com aviso de recebimento está expressamente enumerado entre os meios de comunicação de que dispõe o Tribunal de Contas da União para proceder às suas intimações.
O inciso II do art. 179 do Regimento Interno do TCU é claro ao exigir apenas a comprovação da entrega no endereço do destinatário, bastando o aviso de recebimento simples. 
21.	No caso vertente, a citação do responsável se deu em endereço proveniente de pesquisa de endereços realizada pelo TCU (vide parágrafos acima) . A entrega do ofício citatório nesse endereço ficou comprovada (peça 47) .
22.	Ademais, o responsável compareceu aos autos para solicitar prorrogação de prazo, deferido nos termos do Despacho do Relator (peça 51) , o que confirma a ciência das impugnações constantes dos autos pelo responsável.
23.	Nos processos do TCU, a revelia não leva à presunção de que seriam verdadeiras todas as imputações levantadas contra os responsáveis, diferentemente do que ocorre no processo civil, em que a revelia do réu opera a presunção da verdade dos fatos narrados pelo autor. Dessa forma, a avaliação da responsabilidade do agente não pode prescindir da prova existente no processo ou para ele carreada. 
24.	Ao não apresentar sua defesa, o responsável deixou de produzir prova da regular aplicação dos recursos sob sua responsabilidade, em afronta às normas que impõem aos gestores públicos a obrigação legal de, sempre que demandados pelos órgãos de controle, apresentar os documentos que demonstrem a correta utilização das verbas públicas, a exemplo do contido no art. 93, do Decreto Lei 200/1967: 'Quem quer que utilize dinheiros públicos terá de justificar seu bom e regular emprego na conformidade das leis, regulamentos e normas emanadas das autoridades administrativas competentes.' 
25.	Mesmo as alegações de defesa não sendo apresentadas, considerando o princípio da verdade real que rege esta Corte, procurou-se buscar, em manifestações do responsável na fase interna desta Tomada de Contas Especial, se havia algum argumento que pudesse ser aproveitado a seu favor. 
26.	 No entanto, o responsável não se manifestou na fase interna, não havendo, assim, nenhum argumento que possa vir a ser analisado e posteriormente servir para afastar as irregularidades apontadas.
PRESCRIÇÃO DA PRETENSÃO PUNITIVA
27.	Vale ressaltar que a pretensão punitiva, conforme Acórdão 1441/2016-TCU-Plenário, Relator Ministro Benjamin Zymler, que uniformizou a jurisprudência acerca dessa questão, subordina se ao prazo geral de prescrição indicado no art. 205, do Código Civil, que é de dez anos, contado da data de ocorrência da irregularidade sancionada, nos termos do art. 189, do Código Civil, sendo este prazo interrompido pelo ato que ordenar a citação, a audiência ou a oitiva do responsável.
28.	No caso em exame, não ocorreu a prescrição, uma vez que a irregularidade sancionada ocorreu a partir de 3/12/2010, e o ato de ordenação da citação ocorreu em 7/5/2019.
29.	Em se tratando de processo em que a parte interessada não se manifestou acerca das irregularidades imputadas, não há elementos para que se possa efetivamente aferir e reconhecer a ocorrência de boa-fé na conduta do responsável, podendo este Tribunal, desde logo, proferir o julgamento de mérito pela irregularidade das contas, conforme os termos dos §§ 2º e 6º do art. 202 do Regimento Interno do TCU (Acórdão 2064/2011-TCU-Primeira Câmara, relator Ministro Ubiratan Aguiar; Acórdão 6182/2011-TCU-Primeira Câmara, relator Ministro Weber de Oliveira; Acórdão 4072/2010-TCU-Primeira Câmara, relator Ministro Valmir Campelo; Acórdão 1189/2009-TCU-Primeira Câmara, relator Ministro Marcos Bemquerer; e Acórdão 731/2008-TCU-Plenário, relator Ministro Aroldo Cedraz) .
30.	Dessa forma, o responsável deve ser considerado revel, nos termos do art. 12, §3º, da Lei 8.443/1992, devendo as contas serem julgadas irregulares, condenando-o ao débito apurado e aplicando-lhe a multa prevista no art. 57, da Lei 8.443/1992.
31.	Em consulta aos sistemas corporativos do instaurador (SIGPC) , verifica-se que o responsável também não apresentou documentação complementar junto ao instaurador e continua inadimplente (peça 52) . 
CONCLUSÃO
32.	Em face da análise promovida na seção 'Exame Técnico', verifica-se que o responsável não logrou comprovar a boa e regular aplicação dos recursos. E, instado a se manifestar, optou pelo silêncio, configurando a revelia, nos termos do § 3º, do art. 12, da Lei 8.443/1992.
33.	Vale ressaltar que a jurisprudência pacífica nesta Corte é no sentido da imprescritibilidade das ações de ressarcimento ao erário (Súmula TCU 282) . Dessa forma, identificado dano ao erário, deve se instaurar e julgar o processo de tomada de contas especial para responsabilizar seus agentes causadores, respeitando o direito ao contraditório e à ampla defesa, independentemente de quando ocorreram os atos impugnados.
34.	Verifica-se também que não houve a prescrição da pretensão punitiva, conforme análise já realizada.
35.	Tendo em vista que não constam dos autos elementos que permitam reconhecer a boa-fé do responsável, sugere-se que as suas contas sejam julgadas irregulares, nos termos do art. 202, § 6º, do RI/TCU, com a imputação do débito atualizado monetariamente e acrescido de juros de mora, nos termos do art. 202, §1º do RI/TCU, descontado o valor eventualmente recolhido, com a aplicação da multa prevista no art. 57, da Lei 8.443/1992.
PROPOSTA DE ENCAMINHAMENTO
Diante do exposto, submetemos os autos à consideração superior, propondo ao Tribunal:
a)	considerar revel o responsável Luiz Carlos da Silva (CPF XXX.610.038-XX) , para todos os efeitos, dando-se prosseguimento ao processo, com fulcro no art. 12, § 3º, da Lei 8.443/1992; 
b)	julgar irregulares, nos termos dos arts. 1º, inciso I, 16, inciso III, alíneas 'b' e 'c', da Lei 8.443/1992, c/c os arts. 19 e 23, inciso III, da mesma Lei, as contas do responsável Luiz Carlos da Silva (CPF XXX.610.038-XX) , condenando-o ao pagamento das importâncias a seguir especificadas, atualizadas monetariamente e acrescidas dos juros de mora, calculadas a partir das datas discriminadas até a data da efetiva quitação do débito, fixando-lhe o prazo de quinze dias, para que comprove, perante o Tribunal, o recolhimento das referidas quantias aos cofres do Fundo Nacional de Desenvolvimento da Educação, nos termos do art. 23, inciso III, alínea 'a', da citada lei, c/c o art. 214, inciso III, alínea 'a', do Regimento Interno;  
Débitos relacionados ao responsável Luiz Carlos da Silva (CPF XXX.610.038-XX) :
	Data de ocorrência
	Valor histórico (R$) 
	Débito/Crédito

	361.350,00
	5/11/2009
	Débito

	180.675,00
	10/5/2012
	Débito

	180.675,00
	2/10/2012
	Débito

	  83.267,96
	23/12/2015
	Crédito

Valor atualizado do débito (com juros) , em 19/8/2019: R$ 1.342.116,71
c)	 aplicar individualmente ao responsável Luiz Carlos da Silva (CPF XXX.610.038-XX) , a multa prevista no art. 57, da Lei 8.443/1992, c/c o art. 267, do RI/TCU, fixando-lhe o prazo de quinze dias, a contar da notificação, para que comprove, perante o Tribunal (art. 214, inciso III, alínea 'a', do Regimento Interno do TCU) , o recolhimento da dívida aos cofres do Tesouro Nacional, atualizada monetariamente desde a data do acórdão que vier a ser proferido por este Tribunal até a do efetivo recolhimento, se paga após o vencimento, na forma da legislação em vigor;
d)	autorizar, desde logo, a cobrança judicial das dívidas, caso não atendida a notificação, na forma do disposto no art. 28, inciso II, da Lei 8.443/1992;
e)	autorizar também, desde logo, se requerido, com fundamento no art. 28, inciso I, da Lei 8.443/1992, c/c o art. 217, §§ 1º e 2º do Regimento Interno, o parcelamento das dívidas em até 36 parcelas, incidindo, sobre cada parcela, corrigida monetariamente, os correspondentes acréscimos legais, fixando-lhe o prazo de quinze dias, a contar do recebimento da notificação, para comprovar, perante o Tribunal, o recolhimento da primeira parcela, e de trinta dias, a contar da parcela anterior, para comprovar o recolhimento das demais parcelas, devendo incidir, sobre cada valor mensal, atualizado monetariamente, os juros de mora devidos, no caso do débito, na forma prevista na legislação em vigor, alertando o responsável de que a falta de comprovação do recolhimento de qualquer parcela importará o vencimento antecipado do saldo devedor, nos termos do § 2º do art. 217 do Regimento Interno deste Tribunal; 
f)	enviar cópia do Acórdão a ser prolatado, bem como do Relatório e do Voto que o fundamentarem à Procuradoria da República no Estado de Minas Gerais, nos termos do § 3º do art. 16 da Lei 8.443/1992, c/c o § 7º do art. 209 do Regimento Interno do TCU, para adoção das medidas cabíveis; e
g)	enviar cópia do Acórdão que vier a ser proferido ao Fundo Nacional de Desenvolvimento da Educação e ao responsável, para ciência, informando que a presente deliberação, acompanhada do Relatório e do Voto que a fundamenta, está disponível para a consulta no endereço www.tcu.gov.br/acordaos, além de esclarecer que, caso requerido, o TCU poderá fornecer sem custos as correspondentes cópias, de forma impressa."
O MP/TCU, representado pela procuradora-geral, Cristina Machado da Costa e Silva, manifestou-se de acordo com o encaminhamento proposto pela unidade instrutiva (peça 56) .
É o relatório.

Leidiane Evangelista de Sousa (OAB/MG 161.334).

Procuradora-Geral Cristina Machado da Costa e Silva.

TOMADA DE CONTAS ESPECIAL. FUNDO NACIONAL DE DESENVOLVIMENTO DA EDUCAÇÃO. CONVÊNIO. REPROVAÇÃO DA PRESTAÇÃO DE CONTAS. NÃO CONSECUÇÃO DOS OBJETIVOS DO AJUSTE. CITAÇÃO. REVELIA. CONTAS IRREGULARES. DÉBITO. MULTA.

TOMADA DE CONTAS ESPECIAL (TCE)

Secretaria de Controle Externo de Tomada de Contas Especial (Secex-TCE).

Em exame, processo de tomada de contas especial instaurada originalmente pelo Fundo Nacional de Desenvolvimento da Educação (FNDE) contra o Sr. Luiz Carlos Silva, ex-prefeito do município de Formoso/MG (gestão 2009-2012) , em razão não aprovação da prestação de contas referente à aplicação dos recursos do convênio 700262/2008, haja vista a não consecução dos objetivos pactuados nesse ajuste.
O convênio em tela teve por objetivo "conceder apoio financeiro para a implementação das ações educacionais constantes do Plano de Ações Articuladas - PAR, no âmbito do Plano de Metas COMPROMISSO TODOS PELA EDUCAÇÃO, do Plano de Desenvolvimento da Educação-PDE, que visam proporcionar à sociedade a melhoria da infraestrutura da rede física escolar com a construção de escola (s) " (peça 7, p.1) .
Para a consecução dos objetivos supramencionados, o FNDE repassou ao município de Formoso/MG os valores constantes da tabela a seguir:
	Valor (R$) 
	Data de crédito na conta específica

	361.350,00
	5/11/2009

	180.675,00
	10/5/2012

	180.675,00
	2/10/2012

Em 27/11/2015, a prestação de contas foi encaminhada ao FNDE, via Sistema de Gestão de Prestação de Contas (SiGPC) - peça 20.
A irregularidade que ensejou a reprovação da prestação de contas, qual seja, a não consecução dos objetivos do convênio, devido à inexecução parcial das obras constantes do plano de trabalho, está detalhada na instrução preliminar (peça 42) , nos seguintes termos:
"6.	Conforme registrado na Nota Técnica 007/2015 - CGIMP/DIGAP/FNDE/MEC (peça 19, p. 23) , a glosa foi total. Senão observe-se:
'Conclusão: 
Considerando o saldo existente na conta bancária especifica, e o percentual de execução física obra, informado pela empresa contratada pelo FNDE, DERVISH ENGENHARIA & CONSULTORIA LTDA.
Considerando que só foi executado fisicamente 58,34% da obra pactuada. Considerando o que foi informado na aba 'Execução Orçamentária' do SIMEC, pela DERVISH ENGENHARIA & CONSULTORIA LTDA, supervisão efetuado em 13/09/2014, que o Convenente comprovou o pagamento para empreiteira no valor de R$ 365.004,43, correspondente a 48,03%.
Considerando que a vigência do referido convênio expirou nesta data e que o objeto não se encontra concluído. Considerando que foi determinada, por meio do Ofício n° 1319/2014- TCU/SECEX/MG, de 22/07/2014, o FNDE foi notificado acerca do Acórdão 1899/2014-TCU-Plenário (TC Processo 021.006/2012-1) para atendimento do seu item 7, que determina '... ao FNDE que apure as irregularidades e, se for o caso, a instauração de Tomada de Contas Especial - TCE...'.
Concluímos que, apontados os fatos geradores de prejuízo ao erário, quantificamos o dano em R$ 722.700,00 (sem atualização monetária e juros moratórios) , glosa total.
7.	No Parecer Técnico de Execução Física de Objeto Financiado MEC (Conveniado/Pactuado) , restou consignada a reprovação total do objeto, tendo em vista divergências de serviços, quantitativas, qualitativas ou técnicas (peça 19, p. 27) .
8.	Do Parecer Conclusivo 833/2017 - DIESP/COAPC/CGAPC/DIFIN/FNDE/MEC (peça 27, p. 8-14) constou conclusão pela não aprovação da prestação de contas pela área técnica, em decorrência da impossibilidade da comprovação do cumprimento do objeto e dos objetivos pactuados (Obra inacabada) .
9.	Contudo, cumpre citar algumas informações constantes desse Parecer Conclusivo, a saber:
- a contrapartida foi creditada na conta especifica do convênio, em 25/01/2012, e foi aplicada no mesmo dia;
- houve rendimentos de R$ 43.171,16, advindos da aplicação dos recursos do convênio;
- a importância referente a uma das parcelas (R$ 361.500,00) não foi aplicada durante o período de 5/10/2009 a 03/11/2009, deixando-se de auferir o rendimento de R$ 1.154,25;
- informações do SigPC apontaram pagamentos à empresa Construtora BRB Ltda - EPP (CNPJ 01.303.799/0001-58) no valor de R$ 689,903,20;
- as constatações da análise financeira não foram cobradas do convenente em virtude da impugnação total da execução física;
- Na aba 'obra' do SiGPC há a informação de execução de apenas 58,34% do objeto;
- Por meio do Sistema SISGRU, apurou-se o recolhimento de saldo de R$ 83.627,96 no dia 03/12/2015 (peça 33) . Apontou-se que o lapso entre essa devolução e a data final para prestação de contas gerou débito de R$ 6.351,39.'
10.	Outra informação importante diz respeito à rescisão unilateral do Convênio 700262/2008, feita em 30/10/2014, pelo Presidente do FNDE, como observa-se à peça 17, p. 2." (grifos não constam do original) .
Dessa forma, por meio do relatório de TCE 170/2018 (peça 25, p. 11) , o concedente imputou responsabilidade ao gestor dos recursos pelo débito integral, no valor original de R$ 722.700,00.
No âmbito desta Corte de Contas, foi realizada a citação do responsável, o qual, apesar de regularmente notificado e de ter pedido prorrogação de prazo (peça 46, 47 e 49) , não apresentou alegações de defesa e não recolheu o valor devido.
A unidade instrutiva ofereceu proposta no sentido de julgar irregulares as contas do Sr. Luiz Carlos Silva, com a consequente condenação em débito integral e a aplicação da multa prevista no art. 57 da Lei 8.443/1992 (peças 52 e 56) . O Ministério Público de Contas, representado pela procuradora-geral Cristina Machado da Costa e Silva, concordou com o encaminhamento proposto.
II
Incidem sobre o responsável os efeitos da revelia, dando-se prosseguimento ao processo, nos termos do art. 12, § 3º, da Lei 8.443/1992.
Tendo em vista a inexistência nos autos de elementos capazes de comprovar a boa e regular aplicação dos recursos, acolho integralmente a proposta da unidade instrutiva, endossada pelo MP/TCU.
Conforme assentado na jurisprudência consolidada desta Casa, compete ao gestor o ônus de comprovar a boa e regular aplicação dos recursos públicos, por meio de documentação apta a demonstrar o cumprimento dos objetivos do convênio, bem como o nexo de causalidade entre as despesas realizadas e os recursos federais recebidos. 
Uma vez que não se operou a prescrição da pretensão punitiva, impõe-se a aplicação da multa prevista 57 da Lei 8.443/1992. 
Diante do exposto, manifesto-me pela aprovação do acórdão que ora submeto à apreciação deste Colegiado.
TCU, Sala das Sessões Ministro Luciano Brandão Alves de Souza, em 3 de dezembro de 2019.
Weder de Oliveira
Relator